【裁判字號】    98,簡上,7
【裁判日期】    980630
【裁判案由】    遷讓房屋
【裁判全文】
臺灣高雄地方法院民事判決               98年度簡上字第7號
上  訴  人  乙○○
                        樓
訴訟代理人  王仁聰律師
被上訴人    甲○○
當事人間請求遷讓房屋事件，上訴人對於民國97年6月19日本院
96年度雄簡字第10868 號第一審判決提起上訴，本院民國98年6
月4 日言詞辯論終結，判決如下：
    主  文
上訴駁回。
第二審訴訟費用由上訴人負擔。
   事實及理由
一、上訴人起訴主張：坐落高雄市○○區○○段第395 及396 地
    號土地上門牌號碼高雄市○○區○○路54號2 層樓房屋（下
    稱系爭房屋）為上訴人所有，被上訴人為上訴人兄長，無權
    占有系爭房屋，上訴人乃本於所有物返還請求權，請求被上
    訴人遷讓交還系爭房屋。若認上訴人曾同意被上訴人居住使
    用系爭房屋而成立使用借貸契約，依民法第470 條第2 項規
    定，上訴人亦得隨時請求被上訴人返還系爭房屋，又縱認上
    訴人曾同意被上訴人住到終身，亦應類推適用民法第449 條
    第1 項規定，最長期限只有20年。且上訴人已與配偶離婚，
    上訴人需收回系爭房屋自住，依民法第472 條第1 款規定，
    上訴人得終止兩造間使用借貸契約，爰依民法第767 條規定
    ，請求被上訴人遷讓交還系爭房屋。於原審聲明：(一)被上訴
    人應將系爭房屋遷讓交還上訴人。(二)願供擔保，請准宣告假
    執行。
二、被上訴人則以：系爭房屋及基地雖登記為上訴人所有，實則
    是由伊與訴外人王錦祝各出資新臺幣（下同）540,000 元購
    得，借名登記於上訴人名下，伊事後已將540,000 元給付王
    錦祝，系爭房屋全部價款均為伊出資，系爭房屋並非伊贈與
    上訴人，否則何以一直由伊居住使用迄今，且伊於69年即在
    該址設立昱景企業有限公司，84年又在該址設立山聯利有限
    公司，系爭房屋之稅賦、水電、工程受益費及修繕等均由伊
    繳納，若認系爭房屋為上訴人所有，則上訴人亦曾同意被上
    訴人住到終身，伊並非無權占有等語，資為抗辯。並聲明：
    請求駁回上訴人之訴。
三、原審經審理結果，駁回上訴人之請求。上訴人提起上訴，並
    於本院聲明：(一)原判決廢棄。(二)被上訴人應將系爭房屋遷讓
    交還上訴人。被上訴人則聲明：上訴駁回。
四、兩造爭執與不爭執之事項：
  (一)不爭執部分：
    1.系爭房屋係被上訴人與王錦祝出資購買，以買賣為原因，
      於65年2 月5 日登記為上訴人所有，上訴人並未出資，亦
      未參與買賣過程（本院卷第21、24頁）。
    2.系爭房屋坐落高雄市○○區○○段第395 、396 地號土地
      上，上開第395 地號土地以買賣為原因，於65年2 月5 日
      登記為上訴人所有，但上訴人並未出資，亦未參與買賣過
      程，上開第396 地號土地原為臺灣土地銀行高雄分行所有
      ，由被上訴人承租而繳納租金，後由被上訴人於84年以1,
      474,000 元購得，並登記在上訴人名下，有上訴人財產歸
      戶資料、臺灣土地銀行高雄分行租金聯單收據聯、土地銀
      行高雄分行價款繳納收據聯、被上訴人存摺封面及內頁、
      交易明細等為證（見原審卷第61至63、132 至143 、203
      頁、本院卷第22頁、本院98年6月4日言詞辯論筆錄）。
    3.上訴人分別於93年10月20日及94年7 月29日，以系爭房屋
      及坐落基地設定最高限額抵押權向高雄銀行貸款，貸款本
      息均由被上訴人支付。（原審卷第94頁）
    4.系爭房屋自購買後均係被上訴人居住、使用，被上訴人於
      69年即在該址設立昱景企業有限公司，84年又在該址設立
      山聯利有限公司，系爭房屋之稅賦、水電、工程受益費及
      修繕等均由被上訴人繳納，在本件及本院95年度雄簡字第
      4858號起訴前迄今30餘年，上訴人從未在系爭房屋居住，
      未曾向被上訴人請求遷讓，亦未曾向被上訴人收取任何租
      金，為兩造不爭執（本院卷第23頁），並有高雄市政府建
      設局函文、高雄市五金商業同業公會會員證書、高雄市政
      府營利事業登記證、財政部高雄市國稅局營利事業所得稅
      核定通知書、高雄市稅捐稽徵處房屋稅繳款書、地價稅繳
      款書、臺灣省自來水公司水費收據、臺灣電力公司高雄區
      營業處書函、高雄市政府工程受益費繳納通知書等為證（
      原審卷第25至51、66、104 至131 頁）。
    5.上訴人曾另案請求被上訴人遷讓系爭房屋（本院95年度雄
      簡字第4858號），並於該案中95年10月4 日言詞辯論期日
      上訴人曾到庭陳述：伊本來就同意讓被上訴人住在系爭房
      屋，但只給被上訴人住到終生，其子女不包括等語，後經
      上訴人撤回起訴，有該案95年10月4 日言詞辯論筆錄及本
      院高雄簡易庭95年12月25日雄院隆民弘95雄簡4858字第
      030757號函，本院98年6月4日言詞辯論筆錄為證。
  (二)爭執部分：
    1、系爭房屋係被上訴人與王錦祝購買，究係借名登記在上
       訴人名下，或贈與上訴人?
    2、系爭房屋若為被上訴人贈與上訴人，上訴人是否曾經同
       意被上訴人住到終身？上訴人依民法第470 條第2 項規
       定，請求被上訴人遷讓房屋，有無理由？上訴人依民法
       第472 條第1 款規定，終止兩造間之使用借貸契約，是
       否合法？
五、系爭房屋為被上訴人與王錦祝購買，究係借名登記在上訴人
    名下，或贈與上訴人?
（一）上訴人主張：系爭房屋係被上訴人與王錦祝出資購買，以
      買賣為原因，於65年2 月5 日登記為上訴人所有，上訴人
      並未出資，亦未參與買賣過程，然被上訴人已將系爭房屋
      贈與上訴人等語。被上訴人則抗辯：被上訴人系爭房屋及
      基地雖登記為上訴人所有，實則是由伊與訴外人王錦祝各
      出資540,000 元購得，借名登記於上訴人名下，伊事後已
      將540,000 元給付王錦祝，系爭房屋全部價款均為伊出資
      ，系爭房屋並非伊贈與上訴人，伊自69年一直居住使用迄
      今，並在其上經營公司，所有稅捐均由伊支付等語。
（二）上訴人對於系爭房屋及其坐落之395 號土地係被上訴人與
      王錦祝出資購買，以買賣為原因，於65年2 月5 日登記為
      上訴人所有，上訴人並未出資，亦未參與買賣過程等情，
      為兩造不爭執，並有土地及建物登記簿謄本可證（原審卷
      第216 至221 頁），已如前述，則上開情節，自堪信為真
      實。
（三）被上訴人主張伊與訴外人王錦祝各出資540,000 元購得，
      借名登記於上訴人名下，伊事後已將540,000 元給付王錦
      祝，系爭房屋全部價款均為伊出資等情，上訴人則否認被
      上訴人事後已將540000元給付予王錦祝一節，查：
   1、系爭房屋自購買後均係被上訴人居住、使用，被上訴人於
      69年即在該址設立昱景企業有限公司，84年又在該址設立
      山聯利有限公司，系爭房屋之稅賦、水電、工程受益費及
      修繕等均由被上訴人繳納，在本件及本院95年度雄簡字第
      4858號起訴前迄今30餘年，上訴人從未在系爭房屋居住，
      未曾向被上訴人請求遷讓，亦未曾向被上訴人收取任何租
      金，為兩造不爭執（本院卷第23頁），並有高雄市政府建
      設局函文、高雄市五金商業同業公會會員證書、高雄市政
      府營利事業登記證、財政部高雄市國稅局營利事業所得稅
      核定通知書、高雄市稅捐稽徵處房屋稅繳款書、地價稅繳
      款書、臺灣省自來水公司水費收據、臺灣電力公司高雄區
      營業處書函、高雄市政府工程受益費繳納通知書等為證（
      原審卷第25至51、66、104 至131 頁）。足見系爭房屋自
      被上訴人購入後，均由被上訴人使用、修繕、繳納一切稅
      捐，而上訴人未曾在系爭房屋居住，且被上訴人居住於系
      爭房屋近30年，上訴人亦未曾要求被上訴人給付租金，果
      被上訴人將系爭房屋贈與上訴人，上訴人對系爭房屋自有
      管理處分之權能，何以上訴人未曾管理、使用系爭房屋，
      而均由被上訴人管理、使用、修繕及繳納稅捐，核與常理
      有違，足見上訴人主張系爭房屋係被上訴人與王錦祝購買
      後贈與予上訴人云云，尚難採信。
   2、系爭房屋所坐落之土地為高雄市○○區○○段第395號 及
      396 號土地，其中第395 號土地係被上訴人與王錦祝出資
      購買，以買賣為原因，於65年2 月5 日登記為上訴人所有
      ，而第396 號土地原為台灣土地銀行所有，被上訴人自己
      於84年7 月26日向銀行貸款0000000元購入，並登記於上
      訴人名下，而貸款本息均由被上訴人繳納，於購入前，該
      第396 號土地之租金均由被上訴人繳納等情、為兩造不爭
      執，並有臺灣土地銀行高雄分行租金聯單收據聯、土地銀
      行高雄分行價款繳納收據聯、被上訴人存摺封面及內頁、
      交易明細等為證（見原審卷第61至63、132 至143 、203
      頁、本院卷第22頁、本院98年6 月4 日言詞辯論筆錄），
      足見被上訴人買受系爭房屋及395 號土地後，又再自行購
      入396 號土地，並登記在上訴人名下，以求房屋與土地屬
      同一人所有，免生爭議，果被上訴人已於65年間將系爭房
      屋及第395 號土地贈與上訴人，衡情，系爭房地之所有權
      人即上訴人應會在意系爭房屋所坐落之另一筆土地即第39
      6 號土地非其所有，為免房屋與土地非屬同一人所有，遭
      拆屋還地，而積極購入第396 號土地，以使系爭房屋與其
      坐落之395 、396 號土地均屬上訴人所有，而非由被上訴
      人自行向銀行貸款購入後再登記上訴人所有，足見被上訴
      人並未將系爭房地贈與上訴人，系爭房地仍由被上訴人管
      理、處分。
   3、證人王錦香證述：系爭房屋係伊哥哥即被上訴人購買，伊
      在71年到高雄之前，上訴人均未曾居住在系爭房屋，因當
      時家中沒有錢，伊父親過世後，母親亦不管事，所以家中
      事情均由被上訴人處理等語（原審卷第182 頁）。證人王
      久泰證述：伊聽大姐說系爭房屋是被上訴人與大姐合資購
      買，因為父親過世後隔年伊母親要將伊辦休學，因為家中
      沒有錢負擔伊學費，伊不知為何系爭房屋要登記在上訴人
      名下，可能是因為家裡沒有留給上訴人房屋與土地，所以
      才會用上訴人之名義購屋等語（原審卷第184 頁）。足見
      系爭房屋及其土地確非上訴人所購買，而係被上訴人與王
      錦祝購買後，借名登記在上訴人名下。
   4、上訴人分別於93年10月20日及94年7 月29日，以系爭房屋
      及坐落基地設定最高限額抵押權向高雄銀行貸款，而上開
      貸款中，其中93年10月26日間貸款420 萬元，而設定第一
      順位最高限額0000000 元抵押權予高雄銀行，債務人為上
      訴人，94年8 月3 日貸款100 萬元，設定第二順位最高限
      額940000元抵押權予高雄銀行，債務人仍為上訴人，又上
      開二次貸款均由上訴人本人親自辦理，並於借據上簽名，
      上開貸款本息係由上訴人之帳戶自動扣繳，惟貸款本息均
      由被上訴人支付等情，有建物謄本、高雄銀行股份有限公
      司九如分公司95年9 月20日函及所附客戶資料索引查詢單
      、高雄銀行九如分行上訴人帳戶存入支出摘要可證（本院
      95年度雄簡字第4858號卷宗第4 至5 頁、第99至101 頁、
      原審第174 至176 頁），且為兩造不爭執，有原審96年12
      月3 日調解程序筆錄可證（原審卷第94頁），足見2 次貸
      款均由上訴人親自至銀行辦理，上訴人主張上開第2 次貸
      款，係被上訴人未經其同意而私下向銀行承貸云云，自不
      足採。依上開事證，上開2 筆借款債務人雖為上訴人，惟
      貸款本息均由為被上訴人支付，上訴人從未支付貸款本息
      ，已如前述，顯見上開2 筆借款應係被上訴人之需要所借
      貸，並非上訴人欲借用，被上訴人抗辯：上開2 筆借款係
      上訴人委託被上訴人買股票之用云云，既未提出任何事證
      證明，自不足採。上開2 筆借款既為被上訴人之需要所借
      貸，僅以上訴人之名義向銀行借出，上訴人應僅係配合被
      上訴人辦理借款事宜，足證系爭房屋係被上訴人出資購買
      後，借名登記在上訴人名下，並未贈與上訴人，否則何以
      被上訴人有權對系爭房屋設定抵押權向銀行貸款，且均以
      上訴人之名義為借款人及義務人。
（四）綜上，系爭房屋為被上訴人與王錦祝購買後，借名登記在
      上訴人名下，並非贈與上訴人，堪予認定。
六、系爭房屋既係被上訴人與王錦祝購買後，借名登記在上訴人
    名下，並非贈與上訴人，則被上訴人占用系爭房屋，自有合
    法權源，從而，上訴人起訴請求被上訴人自系爭房屋遷出，
    自無理由。
七、系爭房屋既為被上訴人與王錦祝購買後，借名登記在上訴人
    名下，並非贈與上訴人，被上訴人占用系爭房屋，自有合法
    權源，則上訴人是否曾經同意被上訴人住到終身？上訴人依
    民法第47 0條第2 項規定，請求被上訴人遷讓房屋，有無理
    由？上訴人依民法第472 條第1 款規定，終止兩造間之使用
    借貸契約，是否合法？則無庸予以論述。
八、原審為上訴人敗訴之判決，理由雖有不當，但結論並無不同
    ，上訴人上訴請求廢棄原審判決，並無理由，應予駁回。
九、據上論結，本件上訴為無理由，依民事訴訟法第436 條之1
    第3 項、第449 條第2 項、第78條，判決如主文。
中    華    民    國    98    年    6     月    30    日
                  民事第三庭審判長法  官  朱玲瑤
                                  法  官  藍家慶
                                  法  官  李嘉益
正本係照原本作成。
本判決不得上訴。
中    華    民    國    98    年    6     月    30    日
                                     書記官  曹德英


司法院資訊處製作；財團法人民間司法改革基金會備份。
